臺灣宜蘭地方法院刑事判決　　　　　　　　　　　　　　九十年度易字第五九號
　　公　訴　人　臺灣宜蘭地方法院檢察署檢察官
　　被　　　告　乙○○
右列被告因詐欺案件，經檢察官提起公訴（九十年度偵字第六一號），本院判決如左
：
    主  文
乙○○無罪。
    理  由
一、公訴意旨略以：被告乙○○原係璟樺企業有限公司負責人，該公司承包位於花蓮
    縣和平鄉之和平旅館水電工程，明知公司之財務狀況已陷於困難，而無給付貨款
    之能力，乙○○竟意圖為自己不法之所有，於民國八十九年五月三十一日，向位
    於宜蘭縣壯圍鄉○○路六十三之二號之告訴人即甲○○○○業有限公司（下稱日
    富公司）代表人林秋雪訂購價值新台幣（下同）二十一萬元之低壓配電盤一式，
    並佯稱先支付十萬元現金，其餘貨款簽發一個月支票支付，使日富公司代表人陷
    於錯誤，並交付前開低壓配電盤，而俟日富公司交貨後，被告乙○○又改稱以支
    票二紙作為付款之方式，並簽發如附表一所示以其為發票人之支票二紙予林秋雪
    ，惟上開二紙支票屆期經日富公司提示後，均不獲付款，被告乙○○並於上開二
    紙支票退票後，改簽發如附表二所示之本票二紙代替支付貨款並取回上開二紙支
    票，惟該二紙本票於屆期後仍不獲付款，嗣日富公司代表人林秋雪向被告乙○○
    催討未果，始知悉受騙。因認被告涉有刑法第三百三十九條第一項之詐欺罪嫌。
二、本件公訴人認被告涉有右揭犯罪，係以被告簽發之附表一、二所示票據不獲付款
    為其主要論據。訊據被告固坦承有向日富公司訂購低壓配電盤一式，並簽發支票
    、本票各二紙予日富公司之事實不諱，惟堅決否認有詐欺情事，並辯稱：伊承包
    和平旅館的工程款總計二百六十五萬元，於八十八年十月動工之後就開始按照工
    程進度領取，並分十幾次領取工程款，每次領取的金額大概十幾萬元或幾十萬元
    ，最後一次是八十九年七月間送電後領取，領取金額約十幾萬元，但於八十九年
    六月間有三、四家廠商退票，因此才開始週轉不靈，而全部工程款除了保留款之
    外，其餘的工程款均已領取，而送電完成後之工程款十幾萬元，並經過伊同意由
    業主直接交付工人等語。
三、按犯罪事實應依證據認定之，無證據不得推定其犯罪事實；另不能證明被告犯罪
    者，應諭知無罪之判決，刑事訴訟法第一百五十四條、第三百零一條第一項分定
    有明文。又告訴人之告訴，係以使被告受刑事訴追為目的，是其陳述是否與事實
    相符，仍應調查其他證據以資審認，最高法院著有五十二年台上字第一三○○號
    判例可資參照；另按刑法第三百三十九條第一項詐欺罪之成立，以意圖為自己或
    第三人不法之所有，以詐術使人將本人或第三人之物交付為要件，所謂詐術使人
    交付，必須被詐欺人因其詐術而陷於錯誤，若其使用方法，不能認為詐術，亦不
    致使人陷於錯誤即不構成該罪，最高法院亦著有四十六年台上字第二六○號判例
    可資參照。又刑事訴訟法上認定犯罪事實所憑之證據，雖不以直接證據為限，間
    接證據包括在內，然而無論直接證據或間接證據，其為訴訟上之證明，須於通常
    一般之人均不致有所懷疑，而得確信其為真實之程度者，始得據為有罪之認定，
    惟採用間接證據時，必其所成立之證據，在直接關係上，雖僅足以證明他項事實
    ，而採此他項事實，本於推理之作用，足以證明待證事項者，方為合法，若係憑
    空之推想，則尚非間接證據，且如未發現相當證據，或證據不足以證明，自不能
    以推測或擬制之方法，以為裁判之基礎。
四、經查，被告乙○○於八十八年間，承包位於花蓮縣和平鄉和平旅館工程，業據證
    人即和平旅館實際負責人丙○○證述在卷。再本院函詢被告於臺灣土地銀行南崁
    分行之支票存款帳戶自八十九年五月至同年九月之退補紀錄，就上開二紙支票係
    分別於八十九年九月十一日、同年九月十五日退票，而該支票存款帳戶之退票紀
    錄，係於八十九年八月三十一日始有退票之紀錄，有臺灣土地銀行南崁分行九十
    一年五月二十三日崁存字第一○○一六七號函附卷可參。佐以證人丙○○於本院
    調查時證稱：於八十八年九月和平旅館實施工程，剛開始被告不屬於承包商，而
    是承包商的下游廠商，於八十九年春節時承包商跑掉，所以水電工程就改由被告
    直接承包，工程進度依據施工的進度來付錢，嗣後被告完成工程，伊將保留款預
    扣十五萬元作為驗收的保證，約定一年後給付，而被告於八十九年十月左右因為
    積欠衛浴設備的錢，所以將這筆錢的權利金轉讓給他人等語（參見本院九十一年
    三月一日訊問筆錄）。從上開被告銀行帳戶之資料及證人之證述，顯見被告從八
    十九年八月底後，其經濟狀況始陷於困難，核與被告辯稱伊係於八十九年六月後
    ，因往來廠商之退票，始開始週轉不靈之情形相符。而民事債務人未依債之本旨
    履行給付，在一般社會經驗上原因非單一，其因不可歸責之事由無法給付，或因
    合法對他造主張抗辯而拒絕給付，甚至債之關係成立後惡意遲延給付，皆有可能
    ，非必出於自始無意給付之財產犯罪一端。而刑事被告依法不負自證無罪之義務
    ，在別無積極證據之情形下，亦難違反刑事訴訟法第一百五十四條之規定，以單
    純債務不履行之狀態，推定被告自始具有犯罪意圖。衡之上情，被告於八十九年
    五月三十一日訂貨，其經濟能力尚有支付貨款之能力，惟嗣後經濟狀況變更，而
    陷於週轉不靈之情形，雖被告另以簽發票據作為支付之方式，縱有退票，洵難遽
    以推論被告有施用詐術之行為。再者被告於行為後，亦承諾返還積欠之貨款，而
    與告訴人日富公司達成民事上之和解，有卷附宜蘭縣壯圍鄉調解委員會調解書一
    紙可參，益證被告無不法所有之詐欺意圖。依上說明，公訴人所舉之證據不足以
    證明被告確有詐欺犯行。此外又查無任何積極證據，足認被告確有公訴人所指之
    犯行，不能證明被告犯罪，依法自應諭知無罪之判決。
據上論斷，應依刑事訴訟法第三百零一條第一項判決如主文。
本案經檢察官張鳳清到庭執行職務
中      華      民      國    九十一    年      六      月     十二     日
                                  臺灣宜蘭地方法院刑事第二庭
                                        審判長法  官  黃  永  勝
                                              法  官  郭  顏  毓
                                              法  官  辜  漢  忠
右正本證明與原本無異。
如不服本判決，應於判決送達後十日內，向本院提出上訴狀。( 應附繕本 )
                                              書記官  林  秀  麗
中      華      民      國    九十一    年      六      月     十三     日
附表一
┌──┬──────┬───────┬───────┬───────┐
│編號│   付款人   │  票載發票日  │   票據號碼   │票據金額（新台│
│    │            │              │              │幣）          │
├──┼──────┼───────┼───────┼───────┤
│ 一 │臺灣土地銀行│八十九年九月十│二六九六○九  │  十萬元      │
│    │南崁分行    │一日          │              │              │
├──┼──────┼───────┼───────┼───────┤
│ 二 │同右        │八十九年九月十│二六九六○八  │  十萬元      │
│    │            │五日          │              │              │
└──┴──────┴───────┴───────┴───────┘
附表二
┌──┬────┬────┬─────┬──────┬───────┐
│編號│ 付款人 │ 發票人 │  到期日  │  票據號碼  │票據金額（新台│
│    │        │        │          │            │幣）          │
├──┼────┼────┼─────┼──────┼───────┤
│ 一 │ 乙○○ │ 乙○○ │八十九年十│五一一九三九│  十萬元      │
│    │        │        │月十七日  │            │              │
├──┼────┼────┼─────┼──────┼───────┤
│ 二 │ 同右   │ 同右   │八十九年十│五一一九四○│  十萬元      │
│    │        │        │月三十一日│        │              │
└──┴────┴────┴─────┴──────┴───────┘
